臺灣高等法院民事判決　九十年度上字第七五五號
　　　上　訴　人　甲○○○○○.
　　　法定代理人　黃文立
　　　被　上訴人　丁○○
　　　　　　　　　己○○
　　　　　　　　　乙○○
　　　　　　　　　丙○○
　　　　　　　　　戊○○
右當事人間拆屋還地事件，上訴人對於中華民國八十九年十二月二十六日臺灣桃園地
方法院八十七年訴字第一一二二號第一審判決提起上訴，本院判決如左：
　　　主　　　文
上訴駁回。
第二審訴訟費用由上訴人負擔。
　　　事實及理由
甲、本訴部分：
一、本件上訴人主張：坐落桃園縣大園鄉○○○段下埔小段第一三八六地號土地為兩
    造與訴外人黃牡丹、黃石順、黃興華等人所共有，上訴人之應有部分為十八分之
    一、面積約五十三‧一六六七平方公尺，依民法第八百十八條規定，上訴人得按
    應有部分對上開土地之全部行使使用收益之權，惟被上訴人竟未經上訴人同意，
    即於較富經濟價值之臨路部分土地，各據一方建屋使用，占用位置如原判決附圖
    （下稱如附圖）所示Ａ、Ｅ、Ｆ、Ｇ部分，僅餘較無經濟效用，且有被劃歸為道
    路用地之虞之畸零土地散置各處，嚴重妨礙上訴人所有權之行使，上訴人自得本
    於民法第七百六十七條之規定，請求被上訴人丁○○、己○○、乙○○、丙○○
    、戊○○（下稱被上訴人）各應將如附圖所示Ａ、Ｇ、Ｆ、Ｅ基地上之建物拆除
    ，並將基地返還上訴人及其他共有人全體。又坐落同前地段第一三八七之三及一
    三八八地號之土地係上訴人單獨所有，亦為被上訴人丁○○無權占有，占用位置
    如原判決附圖（下稱如附圖）所示Ｂ、Ｃ部分，且丁○○於建造二樓違建時，無
    視於上訴人所有廟宇頂角向外延伸之雄偉建築，反將廟角部分包入其牆面內，影
    響上訴人所有廟宇建築之雄偉外貌及民間所謂之風水，爰依民法第七百六十七條
    第一項之規定，求為判命丁○○應將坐落桃園縣大園鄉○○○段下埔小段第一三
    八七之三、一三八八地號土地上如附圖所示Ｂ、Ｃ部分面積共十七平方公尺之建
    物拆除，將基地返還上訴人等情。原審為其敗訴判決而提起上訴，並上訴聲明(一)
    原判決不利於上訴人部分廢棄。(二)被上訴人丁○○、己○○、乙○○、丙○○、
    戊○○各應將如附圖所示Ａ、Ｇ、Ｆ、Ｅ基地上之建物拆除，並將基地返還上訴
    人及其他共有人全體。(三)被上訴人丁○○應將坐落桃園縣大園鄉○○○段下埔小
    段第一三八七之三、一三八八地號土地上如附圖所示Ｂ、Ｃ部分面積共十七平方
    公尺之建物拆除，將基地返還上訴人。
二、被上訴人則以：兩造共有之一三八六地號土地原為被上訴人之祖先所有，被上訴
    人之祖先黃仁和、黃仁文、黃阿方並於其上建屋居住，日治大正七年始分割移轉
    部分土地予上訴人建廟，故應推斷土地承買人默許房屋所有人繼續使用上開土地
    。嗣民國七十年間因房屋老舊，於徵得包括上訴人在內所有共有人之同意後原地
    重建，當時上訴人之管理人為游阿開，而土地使用同意書所以蓋游阿昂之印章，
    係因游阿昂歿後由其子游水圳、其孫游阿開繼任為管理人，均未辦理管理人變更
    之登記，為符合土地登記簿謄本上記載共有人開漳聖王（即上訴人之前身）之管
    理人為游阿昂，乃由游阿開以游阿昂之名義簽署。又系爭房屋之重建係在土地法
    第三十四條之一修正後，扣除上訴人之應有部分，同意被上訴人舊屋重建之共有
    人數及其應有部分合計均超過二分之一，依土地法第三十四條之一之規定，上訴
    人應不得請求被上訴人拆屋還地。況系爭房屋緊鄰上訴人之五福宮，七十年間重
    建時，上訴人不可能不知情，如被上訴人未徵得上訴人之同意，上訴人當時豈可
    能未提出異議。再者，權利之行使不得違反公共利益或以損害他人為主要目的，
    被上訴人丁○○僅占用第一三八七之三地號土地面積七平方公尺（約二坪），該
    部分土地對上訴人而言，毫無利用價值，惟係丁○○牆樑之基地，如返還該部分
    之土地，即須拆除丁○○整棟房屋之後半部，則丁○○之損失遠超過上訴人所能
    取得之利益等語，資為抗辯。並答辯聲明駁回上訴人之上訴。
三、兩造不爭之事實：查上訴人主張坐落於桃園縣大園鄉○○○段下埔小段第一三八
　　六地號土地乃兩造與訴外人黃牡丹、黃石順、黃興華等人所共有，被上訴人在上
　　開土地建屋使用，其占用位置及面積情形如附圖所示Ａ、Ｅ、Ｆ、Ｇ，又坐落同
　　前地段第一三八七之三、一三八八地號之土地為上訴人單獨所有，為被上訴人丁
　　○○占有如附圖所示Ｂ、Ｃ部分，被上訴人丁○○於建造二樓時，將廟角部分包
　　入其牆面內，已據其提出與所述相符之土地登記簿謄本影本三份、照片二紙等為
　　證，並為丁○○等五人所不爭執，且經原審法院履勘現場並囑託測量屬實，製有
　　勘驗筆錄，且有桃園縣蘆竹地政事務所土地複丈成果圖附卷可按，自堪信為真實
　　。
四、兩造爭執要旨：(一)系爭一三八六地號土地共有人間是否有分管之事實？(二)系爭一
    三八七之三、一三八八地號內如附圖所示Ｂ、Ｃ部分，大園鄉五福宮有無知悉越
　　界，而不即提出異議之情事，茲分述之：
　(一)系爭一三八六地號土地共有人間是否有分管之事實？經查：
　　1.按未經共有人協議分管之共有物，共有人對共有物之特定部分占有收益，需徵
      得他共有人同意，如未經他共有人同意而就共有物之全部或一部占有收益，他
      共有人固得本於所有權請求除去其妨害或請求向全體共有人返還占有部分，然
      共有物分管契約，不以共有人明示之意思表示為限，共有人默示之意思表示，
      亦包括在內。惟所謂默示之意思表示，係指依共有人之舉動或其他情事，足以
      間接推知其效果意思而言，最高法院八十七年度台上字第一三五九號判決意旨
      參照，又按共有物之分管約定，不以訂立書面為要件，倘共有人間實際上劃定
      使用範圍，對各自占有管領部分，互相容忍，對於他共有人使用收益，各自占
      有之土地，未予干涉，即非不得認有默示分管契約之存在，最高法院八十三年
　　　度台上字第一三七七號判決意旨可資參照。
　　2.本件被上訴人為系爭一三八六地號土地共有人之一，渠等於民國七十年間改建
      房屋時，依當時之建築法規應得當時全體共有人同意，申請建造執照、申辦建
      物第一次保存登記，足證丁○○等五人在系爭一三八六地號土地上建築房屋，
      已經當時其他共有權人全體之同意，此業據伊等提出同意書乙份、土地使用同
      意書二份等為證。大園鄉五福宮雖主張有未經伊之同意之偽造文書嫌疑云云，
      惟並未具體指明有何偽造文書情事，被上訴人辯稱：．．．至土地使用同意書
　　　所以蓋游阿昂印章，無非因游阿昂歿後，均未辦理變更管理人之登記，為符合
　　　土地登記簿謄本仍記載共有人開漳聖王其管理人為游阿昂，故仍以游阿昂名義
　　　簽署，有土地登記簿謄本附卷可稽（見原審卷第六十六頁），所稱尚非無據，
　　　又經本院向桃園縣政府查明七十年十月間管理人究為何人？該府函覆為：經查
　　　六十二年第三次寺廟總登記之管理人為己○○，惟按大園鄉公所七十二年八月
　　　三日大鄉民行字第九六二九號函略稱：「經查該宮原管理人己○○於六十四年
　　　間離開將管理業務全部交由葉步景先生接辦掌管，．．．。」等語，則管理人
　　　己○○為使用土地之人，其本身欲建造房屋，豈有不同意本身使用土地之理，
　　　丁○○等五人在系爭土地上建屋確曾得上訴人之同意應可採信。
　　3.被上訴人於七十年間於系爭一三八六地號土地上建築房屋，為上訴人所不爭執
　　　，被上訴人各自於系爭一三八六地號土地上特定部分建屋居住迄今，既為長期
　　　存在之事實，且從無人爭執，上訴人房屋之合法性，對各自管理占有部分互相
　　　容忍，迄今已近二十載，揆諸前揭判決意旨，應認本件被上訴人與他共有人間
　　　就共有物之使用、收益或管理方法已達成默示分管契約之合意，況本件上訴人
　　　於八十三年五月六日向本件被上訴人等人買受渠等所有之一三八八地號應有部
　　　分前，伊亦曾在七十八年間兩造所共有之一三八八地號之特定部分為占有使用
　　　收益，嗣於八十一年六月二十三日被上訴人始具狀以上訴人為被告請求排除侵
　　　害，並獲勝訴判決確定，此經原審法院依職權調閱八十一年訴字第四五０號、
　　　本院八十二年度上字第六七八號、最高法院八十三年度台上字第六０九號民事
　　　卷宗，核閱屬實，即當時上訴人在未向被上訴人購買渠等所有一三八八地號土
　　　地所有權應有部分之前，上訴人亦曾占有使用一三八八地號土地之特定部分，
　　　足見兩造當時應有默示分管之事實，由兩造各據一方占有使用特定部分，應屬
　　　無疑。況本件被上訴人於八十三年五月六日，將一三八八地號應有部分出售予
　　　上訴人時，所成立之不動產買賣契約第十一條特約事項第二點明訂，丁○○房
　　　屋靠廟邊滴水為準之一三八八地號土地，上訴人應將該特定部分分管再移轉返
　　　還丁○○，足見上訴人應有默許被上訴人丁○○之房屋仍可保持現狀，占用特
　　　定部分，此適足以證明兩造有默示分管之情形。再按分管契約，係指共有人間
　　　約定各自分別占有共有物之特定部分，不以按應有部分計算者為限，較應有部
　　　分換算為多或為少者，固無不可，且部分共有人有未占有共有物之情形者，甚
　　　或將部分共有物交第三人占有而為使用收益者，亦應包括在內。最高法院八十
　　　一年度台上字第五０五號判決參照，是縱當時共有人占有使用之部分，與其應
　　　有部分不符者，亦不影響原共有人間已有默示分管之事實。
　　4.系爭一三八六地號土地共有人間有默示分管之事實，應可認定。
　(二)系爭一三八七之三、一三八八地號土地內如附圖所示Ｂ、Ｃ部分，大園鄉五福宮
　　有無知悉越界，而不即提出異議之情事，經查：
　　1.按土地所有人建築房屋逾越疆界者，鄰地所有人如知其越界而不即提出異議，
      不得請求移去或變更其建築物，但得請求土地所有人，以相當之價額，購買越
      界部分之土地，如有損害，並得請求賠償。民法第七百九十六條定有明文。其
      立法意旨乃係為土地所有人所建房屋之整體，有一部分逾越疆界，若予拆除，
      勢將損及全部建築物之經濟價值而設，故鄰地所有人有忍受義務，惟許鄰地所
      有人對於越界部分之土地，得以相當之價格請求土地所有人購買，如有損害，
      並得請求賠償，以示限制，而昭公允。惟主張鄰地所有人知其越界而不即提出
      異議者，應就此項事實負舉證之責任（最高法院四十五年台上字第九三一號判
      例參照）。
　　2.本件上訴人主張坐落同前地段第一三八七之三、一三八八地號之土地為伊單獨
      所有，現為被上訴人丁○○占有如附圖所示Ｂ、Ｃ部分，固據其提出土地登記
      簿謄本乙份為證，並為被上訴人丁○○所不爭執，固堪信為真實，惟查被上訴
      人丁○○於八十三年五月六日將一三八八地號土地應有部分出售予被上訴人，
      所成立之不動產買賣契約第十一條特約事項第二點明訂，丁○○房屋靠廟邊滴
      水為準之一三八八地號土地，即如附圖所示Ｃ部分，上訴人應分割移轉返還丁
      ○○，可見其應有默許被上訴人丁○○維持現狀，而附圖所示Ｂ越界部分，正
　　　如原判決所陳鑑定書第三點(四)圖示Ａ－Ｂ－Ｃ－Ｄ－Ｅ連接虛線係五塊厝段下
　　　埔小段一三八六地號房屋靠廟邊之滴水位置，乃係附圖所示Ｃ部分之延伸，而
　　　本件大園鄉五福宮與丁○○毗鄰而居已十餘載，難謂其不知悉被上訴人丁○○
　　　越界之情事。
　　3.次按權利之行使不得違反公共利益或以損害他人為主要目的，民法第一百四十
　　　八條定有明文。而是否以損害他人為主要目的，應就權利人因權利行使所能取
　　　得之利益，與他人及國家社會因其權利行使所受之損失，比較衡量以定之，倘
　　　其權利之行使，自己所得利益極少而他人及國家社會所受之損失甚大者，非不
　　　得視為以損害他人為主要目的，最高法院七十一年台上字第七三七號著有判例
　　　可資參考。本件被上訴人丁○○占用一三八七之三地號面積僅七平方公尺約為
　　　二坪，屬被上訴人丁○○房屋之牆樑基地部分，對上訴人而言，則為狹長形空
　　　地，經濟利用價值甚低，如因返還該土地則須拆除被上訴人丁○○整棟後半部
　　　房屋，於丁○○及社會經濟，大受影響，為法所不許，揆之上開說明，上訴人
　　　請求被上訴人丁○○應將坐落桃園縣大園鄉○○○段下埔小段第一三八七之三
　　　、一三八八地號土地上如附圖所示Ｂ部分面積七平方公尺之建物拆除，將基地
　　　返還上訴人，即不足取，至上訴人得另案請求被上訴人丁○○，以相當之價額
　　　，購買越界部分之土地，如有損害，並得請求賠償，乃另一問題。另附圖所示
　　　Ｃ部分，如後述反訴部分，因被上訴人丁○○主張依買賣契約第十一條特約事
　　　項第二項所載，既有約定被上訴人丁○○所有房屋所占有之基地部分不在出售
　　　範圍之內，且兩造有約定讓被上訴人丁○○可永久使用，是被上訴人丁○○占
　　　有使用如附圖所示Ｃ部分，即有占有之權源。
五、綜上所述，被上訴人占用如附圖所示Ａ、Ｇ、Ｆ、Ｅ基地建築房屋及丁○○占用
    坐落桃園大園鄉○○○段下埔小段第一三八七之三、一三八八地號土地上如附圖
    所示Ｃ部分，既有占有之權源，已如前述，請求拆除Ｂ部分有權利濫用之虞，不
    應准許。從而，上訴人請求被上訴人各應將如附圖所示Ａ、Ｇ、Ｆ、Ｅ基地上之
　　建物拆除，並將基地返還於伊及其他共有人全體；及被上訴人丁○○應將坐落桃
　　園縣大園鄉○○○段下埔小段第一三八七之三、一三八八地號土地上如附圖所示
　　Ｂ、Ｃ部分面積共十七平方公尺之建物拆除，將基地返還於伊，即乏依據，原審
　　判決上訴人敗訴，為無不合，上訴論旨，仍執陳詞，指摘原判決此部分不當，並
　　無理由，應予駁回上訴。
乙、反訴方面：
一、本件被上訴人丁○○反訴主張：上訴人於八十三年五月六日向丁○○及其他土地
　　共有人黃阿方、黃石順、戊○○、黃牡丹等人購買第一三八八地號土地所有權應
　　有部分一○八分之一○二時，已約定丁○○所有房屋占用之基地不在出售範圍內
　　，並以丁○○之房屋靠廟邊屋簷滴水為界，如原判決所陳內政部土地測量局鑑定
　　圖示Ｂ－Ｃ－Ｈ－Ｇ－Ｂ連接區域即如附圖所示Ｃ部分，實測面積十平方公尺，
　　且一三八八地號土地為建地，無不能分割之情形，依不動產買賣契約書第十一條
　　第二項之約定，上訴人應於辦理分割後將該部分土地所有權移轉登記予丁○○，
　　且由上訴人負擔辦理分割手續之費用，爰依買賣之法律關係求為判命上訴人應將
　　坐落桃園縣大園鄉○○○段下埔小段第一三八八地號如附圖所示Ｃ部分面積十平
　　方公尺土地辦理分割後將所有權移轉登記予丁○○，及前項辦理分割之費用由上
　　訴人負擔等情。原審判命上訴人應將坐落桃園縣大園鄉○○○段下埔小段一三八
　　八地號如附圖所示Ｃ部分面積十平方公尺土地辦理分割後將所有權移轉登記予丁
　　○○，而駁回丁○○其餘之訴，上訴人不服，就其敗訴部分提起上訴，丁○○就
　　其敗訴部分則未據聲明不服，已告確定。並答辯聲明駁回上訴人之上訴。
二、上訴人則以：依系爭一三八八地號土地買賣契約書第十一條第一項之約定「乙方
　　土地坐落大園鄉○○○段下埔小段一三八八地號『所有權全部』移轉甲方（即上
　　訴人）名下」及後附土地標示清冊，可知買賣雙方並未約定丁○○所有房屋占用
　　之基地不在出售範圍內，且縱買賣雙方曾約定丁○○所有房屋坐落之土地以靠廟
　　邊滴水為準同意供其使用，然此僅係無償使用借貸之約定，而上訴人已於八十七
　　年十一月三十日準備狀中為終止借貸之意思表示，是丁○○應不得請求移轉土地
　　所有權。又買賣契約書第十一條第二項記載「於政府許可下辦理分割手續‧‧‧
　　分割後所有權歸屬乙方丁○○取得」，亦可知丁○○之所有權應於政府許可下辦
　　理分割手續完畢後方得主張，惟系爭一三八八地號土地迄無分割之前提事實存在
　　，尚無新地號之產生，則丁○○請求移轉所有權，顯屬無據等語，資為抗辯。
三、兩造不爭之事實：經查被上訴人丁○○主張上訴人於八十三年五月六日向伊及其
　　他土地共有人黃阿芳、黃石順、戊○○、黃牡丹等五人訂立買賣契約書（下稱系
　　爭買賣契約），購買一三八八地號土地應有部分一百零八分之一０二，此據被上
　　訴人丁○○提出買賣契約書影本乙份為證，且為上訴人所不爭執，應堪信為真實
　　。
四、兩造爭執要旨：
    本件兩造爭執要旨乃在於系爭土地是否為系爭買賣契約之範圍，換言之，系爭如
    原判決附圖所示Ｃ部分土地丁○○及其他共有人是否於八十三年五月六日已一併
    出售與上訴人？經查：
　(一)上訴人抗辯依上開買賣契約書後附土地標示清冊及第十一條特約事項第一項已載
　　明「乙方土地坐落大園鄉○○○段下埔小段一三八八地號『所有權全部』移轉甲
　　方（即上訴人）名下」等語，足證買賣雙方尚未約定被上訴人丁○○所有房屋所
　　占之基地不在出售範圍之內云云，惟按解釋當事人所立書據之真意，以當時之事
　　實及其他一切證據資料為其判斷之標準，不能拘泥字面或截取書據中一二語，任
　　意推解致失真意（最高法院十九年上字第二八號參照）。依上訴人於八十三年五
　　月六日向被上訴人丁○○與其他土地共有人黃阿芳、黃石順、戊○○、黃牡丹等
　　五人所訂立之買賣契約書第十一條特約事項第二點：「乙方丁○○房屋坐落大園
　　鄉五權村六鄰下埔六十三號所承建位置於土地坐落大園鄉○○○段下埔小段一三
　　八八地號上，於政府許可下辦理分割手續（分割情形靠廟邊以滴水為界），分割
　　後所有權歸屬乙方丁○○取得，手續費用由甲方負擔。」；第三點：「乙方丁○
　　○同前二款之情形，若無法分割時，需作實測圖，雙方會同法院辦理公證手續，
　　由乙方丁○○永久使用權。」等語觀之，兩造立約當時之真意，應係約定上訴人
　　所有房屋所占之基地不在出售之範圍內，且應由上訴人分割出以被上訴人丁○○
　　屋簷滴水為準之面積，移轉登記返還被上訴人丁○○，而原法院依聲請履勘現場
　　，並囑託桃園縣蘆竹地政事務所及內政部土地測量局測量，其實測所得之面積為
　　如內政部土地局鑑定圖示Ｂ－Ｃ－Ｈ－Ｇ－Ｂ連接區域即如原判決附圖所示Ｃ部
　　分面積為十平方公尺，上訴人猶執依買賣契約書第十一條特約事項第一項已載明
　　買賣標的為坐落大園鄉○○○段下埔小段一三八八地號『所有權全部』，足證買
　　賣雙方尚未約定被上訴人丁○○所有房屋所占之基地不在出售範圍之內等語以為
　　抗辯，揆諸上揭說明，顯係截取書據中一二語，已失兩造立約當時之真意，委無
　　足採。
　(二)上訴人另以縱使買賣雙方曾約定被上訴人丁○○所有房屋以靠廟邊滴水為準之土
    地同意供其使用，惟此僅屬無償使用借貸之約定而已，且業經上訴人於八十七年
    十一月三十日準備(一)狀中為終止借貸之意思表示，被上訴人丁○○殊無權再為移
    轉所有權之主張云云置辯。惟查，依前揭買賣契約書第十一條特約事項第三點：
    「乙方丁○○同前二款之情形，若無法分割時，需作實測圖，雙方會同法院辦理
    公證手續，由乙方丁○○永久使用權。」規定觀之，上訴人既已明示同意讓被上
    訴人丁○○「永久」使用權，準此，上訴人即不得再終止借貸契約，以此為抗辯
    並無足採。
　(三)上訴人復以依兩造於八十三年五月六日所立不動產買賣契約書第十一條特約事項
    第二點所載，依約定應於政府許可下辦理分割手續完畢後，方得主張，茲查系爭
　　一三八八地號土地迄無分割之前提事實存在，致尚無新地號之產生，被上訴人逕
　　為產權移轉之請求，咸非有據等語資為抗辯。惟查，觀之上開買賣契約書第十一
　　條特約事項第二點記載，所謂政府許可應指法令許可下，查本件一三八八地號係
　　建地，並無不能分割之情形，且依經驗法則，系爭契約書所指之分割並非共有人
　　間之分割，而是同一所有權人將土地劃出一部分移轉他人之意，系爭一三八八地
　　號土地既屬建地，在法令上並無不能細分之限制，因此上訴人在自己所有一三八
　　八地號上劃出如原判決附圖所示Ｃ部分土地並無違法之處，上訴人此項抗辯亦不
　　足採。
五、綜上所述，上訴人之抗辯為無理由。被上訴人丁○○本於買賣契約書反訴求為判
　　命上訴人將系爭如原判決附圖所示Ｃ部分土地劃出並移轉登記予伊之判決，尚屬
　　有據，原審判決其勝訴，亦稱允洽，上訴論旨，仍執陳詞，指摘原判決此部分不
　　當，聲明廢棄改判，為無理由，應予駁回上訴。
丙、據上論結，本件上訴為無理由，依民事訴訟法第四百四十九條第一項、第七十八
　　條，判決如主文。
中　　　華　　　民　　　國　　九十一　　年　　　三　　　月　　 十二　　 日
　　　　　　　　　　　　　　　　民事第八庭
　　　　　　　　　　　　　　　　　　審判長法　官　鄭　三　源
　　　　　　　　　　　　　　　　　　　　　法　官　周　美　月
　　　　　　　　　　　　　　　　　　　　　法　官　郭　松　濤
右正本係照原本作成。
如不服本判決，應於收受送達後二十日內向本院提出上訴書狀，其未表明上訴理由者
，應於提出上訴後二十日內向本院補提理由書狀（均須按他造當事人之人數附繕本）
上訴時應提出委任律師或具有律師資格之人之委任狀；委任有律師資格者，另應附具
律師及格證書及釋明委任人與受任人有民事訴訟法第四百六十六條之一第一項但書或
第二項（詳附註）所定關係之釋明文書影本。
中　　　華　　　民　　　國　　九十一　　年　　　三　　　月　　 十四　　 日
　　　　　　　　　　　　　　　　　　　　　書記官　方　素　珍
附註：
民事訴訟法第四百六十六條之一（第一項、第二項）
對於第二審判決上訴，上訴人應委任律師為訴訟代理人。但上訴人或其法定代理人具
有律師資格者，不在此限。
上訴人之配偶、三親等內之血親、二親等內之姻親，或上訴人為法人、中央或地方機
關時，其所屬專任人員具有律師資格並經法院認為適當者，亦得為第三審訴訟代理人
。
